【裁判字號】    97,上易,799
【裁判日期】    971231
【裁判案由】    返還不當得利
【裁判全文】
臺灣高等法院民事判決                 97年度上易字第799號
上  訴  人  甲○○○
被上訴人    丙○○
訴訟代理人  乙○○
上列當事人間請求返還不當得利事件，上訴人對於中華民國97年
7月31日臺灣士林地方法院97年度訴字第758號第一審判決提起上
訴，本院於97年12月17日言詞辯論終結，判決如下：
    主  文
上訴駁回。
第二審訴訟費用由上訴人負擔。
    事實及理由
一、上訴人起訴主張：被上訴人於民國（下同）96 年10月17日
    以手機簡訊向伊詐稱已中獎，要求匯付新台幣（下同）54萬
    元以支付稅款，伊遂於同日匯付54萬元至被上訴人設於第一
    商業銀行景美簡易型分行（下稱第一銀行景美分行）之0000
    000000號帳戶內（下稱系爭帳戶），嗣後未接到回音，伊始
    知受騙，爰依侵權行為及不當得利之法律關係，訴請被上訴
    人賠償54萬元等語（上訴人於原審聲明：被上訴人應給付上
    訴人54萬元。原審為上訴人敗訴之判決，上訴人聲明不服提
    起上訴）。併為上訴聲明：(一)原判決廢棄；(二)被上訴人應給
    付上訴人54萬元。
二、被上訴人則以：系爭帳戶並非伊所開立，實際上係因伊於前
    開時間有遺失身分證及健保卡，可能遭人拾得後冒用開戶；
    伊並未受有不法利益等語置辯。並聲明：上訴駁回。
三、本件上訴人主張其遭手機簡訊詐騙中獎，依指示於96年10月
    17日匯付54萬元至第一銀行景美分行帳號00000000000號、
    戶名「丙○○」之人帳戶內之事實，固據其提出匯出匯款回
    條影本為證（見原審卷第9頁），並為被上訴人所不爭執，
    惟上訴人主張係被上訴人向其詐騙乙節，則為被上訴人所否
    認，並以前詞置辯。是以本院應審究之事項為(一)被上訴人抗
    辯身分證及健保卡於前開時間遺失之事實，是否屬實？(二)系
    爭帳戶是否被上訴人所開立？(三)被上訴人是否有收受上訴人
    匯付之54萬元？被上訴人對上訴人是否有詐騙行為？上訴人
    得否請求返還上開金額？茲分項析述如下：
    (一)被上訴人抗辯身分證及健保卡於前開時間遺失之事實，是
      否屬實？
      1.經本院依職權向台北市文山區第二戶政事務所（下稱文
        山區第二戶政事務所）函查結果，被上訴人於96年10月
        23日確有以身分證於95年9月遺失為由，申請補領身分
        證，有該所97年10月2日文二戶字第09730617600號函及
        相關之請領身分證申請資料影本附卷可稽（見本院卷第
        16頁、第20頁）；又經本院依職權向中央健康保險局台
        北分局（下稱健保局台北分局）函查結果，被上訴人確
        於94年7月12日、95年12月6日、96年8月2日以毀損及遺
        失為由申請換發健保卡，有該局97年10月13日健保北服
        字第0970075775號函1份存卷可參（見本院卷第22頁）
        。
      2.又經本院認有必要，依民事訴訟法第367條之1規定訊問
        被上訴人後，被上訴人就其身分證與健保卡之遺失情形
        ，分為抗辯如下：
        被上訴人辯稱：伊於95年9月4日換發新身分證後，因
          為找不到，所以又於95年9月8日去申請補發身分證，
          而後找不到95年9月8日申請的身分證，但有找到95年
          9月4日申請的身分證，所以繼續用，一直到威寶電信
          股份有限公司（下稱威寶電信）的人詢間伊有無辦理
          該公司手機後，伊才發覺身分證可能被冒用，而於96
          年10月23日去申請補發身分證，當時有把95年9月4日
          申請，遺失後又找到，仍繼續使用的舊身分證交還戶
          政事務所，戶政事務所的人員還將上開身分證截角；
          至於97年5月23日，則是因為搬家換地址，才申請補
          發身分證等語（見本院卷第28頁）。經核以被上訴人
          於97年5月23日確係因住址變動而申請換領身分證，
          有文山區第二戶政事務所前開97年10月2日文二戶字
          第09730617600號函附之「換領  國民身分證申請書
          」1份在卷可憑（見本院卷第21頁）；且經本院再依
          職權向文山區第二戶政事務所函查結果，該所回函被
          上訴人於96年10月23日申請補發身分證時，確有繳回
          舊證1張，並經截角註銷，有該所97年10月29日文二
          戶字第09730666500號函1份附卷可參（見本院卷第52
          頁）。
        被上訴人辯稱：因健保卡與身分證係一併遺失，故於
          96年間有1次和姑姑至台北市○○路之中山醫院看診
          ，因為找不到健保卡，所以用現金抵押乙節（見本院
          卷第28頁背面），經本院依職權向中山醫院函查結果
          ，該醫院回函被上訴人於96年8月1日至該醫院就診時
          ，確係以補件健保方式支付醫療費用，有中山醫院97
          年11月4日山醫財字第0426號函存卷可憑（見本院卷
          第53頁）。
        被上訴人辯稱：因為接到成寶電信詢間伊有無辦理該
          公司手機，經告知沒有辦理後，伊才知道身分證已遭
          冒用，而於96年10月23日申請補發身分證乙節（見本
          院卷第28頁）。經本院依職權向威寶電信查詢結果，
          該公司回復確有名為「丙○○」之人向該公司申請行
          動電話門號，並檢附行動電話服務申請書（附身分證
          影本、全民健康保險卡影本各1份）到院（見本院卷
          第39頁至第43頁）。經核對前開行動電話服務申請書
          上檢附之照片影本，與前開黏貼於第一銀行景美分行
          開戶申請書（詳下述）上照片之人為同1人，但與被
          上訴人之身分證照片並不相同。
      3.綜上所述，被上訴人抗辯於前開時間有身分證及健保卡
        遺失之事實，尚屬可採。
    (二)系爭帳戶是否為被上訴人所開立？
      1.經原審依職權向臺北市政府警察局文山第二分局（下稱
        文山第二分局）、第一銀行景美分行調取相關資料，文
        山第二分局於97年6月23日以北市警文二分刑字第09731
        103600號函檢送相關之報案資料到院（見原審卷第24頁
        至第47頁）、第一銀行景美分行於97年6月23日以一景
        美字第00042號函檢送系爭帳戶之開戶印鑑卡、各類存
        款開戶暨往來業務項目申請書、存款明細分類帳等資料
        到院（見原審卷第16頁至第21頁）。
      2.依上開第一銀行景美分行提出之資料顯示，雖有名為「
        丙○○」之人於96年9月26日在上開銀行開戶，而於96
        年10月18日結清之事實，惟核對該銀行隨函所附之「丙
        ○○」身分證及全民健康保險卡上之照片（均為影本）
        ，與被上訴人本人，以及其於原審、本院準備程序當庭
        提出之身分證照片、本人半身之彩色照片等比較結果，
        五官樣貌均不相同（見原審卷第20頁、第47頁、本院卷
        第32頁、第37頁），堪認非屬同一人。
      3.上開開戶印鑑卡及申請書上「丙○○」之人所為之署押
        ，經與被上訴人於96年11月6日、96年11月12日、97 年
        6月19日於警訊筆錄、97年7月23日於原審當庭書寫之筆
        跡，以肉眼審視觀察結果，二者運筆轉折、氣韻神態亦
        難認為同一。
      4.綜上所述，系爭帳戶難認係被上訴人所開立。故被上訴
        人抗辯系爭帳戶係遭他人冒用其之名義開立之事實，亦
        屬可採。
    (三)被上訴人是否有收受上訴人匯付之54萬元？被上訴人對上
      訴人是否有詐騙行為？上訴人得否請求返還上開金額？
      1.如前所述，被上訴人抗辯於前開時間確有遺失身分證與
        健保卡，以及系爭帳戶係遭他人冒用其名義開立之事實
        ，均屬可採，故上訴人縱然有匯款54萬元至系爭帳戶之
        事實，亦難認係由被上訴人所收受。
      2.又上訴人復未能舉證證明被上訴人確有參與本件詐騙行
        為，或是因而受有利益，故其請求被上訴人返還其匯至
        系爭帳戶之54萬元，即屬無據。
四、綜上所述，上訴人主張被上訴人有詐騙其金錢之事實，為不
    足採，被上訴人抗辯因身分證及健保卡遺失，遭他人冒用開
    立系爭帳戶，上訴人遭人詐騙與其無關等語，尚屬可信。從
    而上訴人主張依侵權行為及不當得利之法律關係，請求被上
    訴人給付54萬元，為無理由，不應准許。原審為上訴人敗訴
    之判決，並無不合。上訴意旨指摘原判決不當，求予廢棄改
    判，為無理由，應予駁回。
五、本件事證己明，兩造其餘攻擊防禦方法及所舉證據，經本院
    審酌後，核與本件判決結果不生影響，爰不再一一論述。
六、據上論結，本件上訴為無理由，依民事訴訟法第449條第1項
    、第78條，判決如主文。
中    華    民    國    97    年    12    月    31   日
                    民事第十四庭
                        審判長法  官  張  蘭
                              法  官  鄭純惠
                              法  官  邱瑞祥
正本係照原本作成。
不得上訴。
中    華    民    國    97    年    12    月    31    日
                              書記官  明祖星


司法院資訊處製作；財團法人民間司法改革基金會備份。
